臺灣高等法院民事判決
111年度上易字第22號
上  訴  人  李沅融
訴訟代理人  林書緯律師
被  上訴人  中通快遞股份有限公司

法定代理人  謝志豪
訴訟代理人  林福地律師
被  上訴人  嘉順國際貨運有限公司

法定代理人  王順平
上列當事人間請求確認買賣契約無效等事件，上訴人對於中華民
國110年11月10日臺灣臺北地方法院第一審判決（110年度訴字第
2957號）提起上訴，並為訴之追加，本院於111年7月27日言詞辯
論終結，判決如下：
    主  文
上訴及追加之訴均駁回。
第二審（含追加之訴）訴訟費用由上訴人負擔。
    事實及理由
壹、程序方面：
一、按第二審訴之變更或追加，非經他造同意不得為之，但請求
    之基礎事實同一者，不在此限，民事訴訟法第446條第1項、
    第255條第1項第2款規定甚詳。次按不變更訴訟標的，而補
    充或更正事實上或法律上之陳述者，非為訴之變更或追加，
    同法第256條亦有明定。本件上訴人於原審原聲明求為：㈠確
    認被上訴人中通快遞股份有限公司（下稱中通公司）與被上
    訴人嘉順國際貨運有限公司（下稱嘉順公司）間就原為中通
    公司所有之車牌號碼000-0000號及000-0000號貨車（下合稱
    系爭貨車）之買賣契約均屬無效；㈡中通公司應將系爭貨車
    之所有權移轉予上訴人所有（見原審卷第11頁）。嗣於本院
    第二審程序變更前開㈠聲明為：確認中通公司與嘉順公司間
    就系爭貨車之買賣契約之債權行為及所有權移轉物權行為均
    屬無效，並追加依民法第244條第1項、第2項規定，備位主
    張如認前開聲明為無理由時，被上訴人間就系爭貨車之買賣
    契約之債權行為及所有權移轉物權行為應予撤銷，暨就前開
    ㈡聲明補充：「如前二項中任一項為有理由」等語，並追加
    民法第242條為請求權基礎（見本院卷第63、177、197頁）
    。核其追加備位聲明及請求權基礎，與原訴主張之基礎事實
    同一，均應予准許；至其變更前開㈠、㈡聲明文字部分，則係
    更正或補充其事實上陳述，非為訴之變更或追加。
二、本件嘉順公司經合法通知，未於言詞辯論期日到場，核無民
    事訴訟法第386條各款所列事由，爰依上訴人之聲請，由其
    一造辯論而為判決。
貳、實體方面：　　　　
一、上訴人主張：伊於108年5月2日借款新臺幣（下同）1,600萬
    元予中通公司，並與中通公司簽立汽（機）車買賣合約書，
    約定以將系爭貨車以占有改定方式交付予伊，使中通公司得
    繼續使用營業，並由該公司實際負責人林逸生與該公司共同
    簽發票據號碼：434214號、票面金額1,600萬元、發票日108
    年5月2日之本票（下稱系爭本票）及系爭貨車當票之方式以
    為前開借款之擔保，如逾期未清償，伊得逕以系爭貨車變價
    受償；中通公司並以相同方式另就其名下車牌號碼000-0000
    號等8輛貨車（下稱其餘8輛貨車）為前開債務之共同擔保。
    嗣伊持系爭本票向臺灣士林地方法院（下稱士林地院）聲請
    對中通公司為本票裁定強制執行（案列108年度司票字第765
    5號）獲准，並由士林地院、本院依序以108年抗字第321號
    、109年度非抗字第18號裁定駁回中通公司之抗告、再抗告
    確定，伊對中通公司即有系爭本票債權存在，並經伊聲請強
    制執行。惟中通公司意圖脫免強制執行，竟基於通謀虛偽意
    思表示，於109年7月間與同年5月29日甫設立由林逸生實質
    經營之嘉順公司締結虛偽之買賣契約以移轉系爭貨車所有權
    予嘉順公司，依民法第87條第1項規定，該買賣契約之債權
    行為及所有權移轉物權行為均屬無效，伊並得依汽（機）車
    買賣合約書約定及民法第348條第1項規定，請求中通公司移
    轉系爭貨車之所有權予伊等情。爰求為確認被上訴人間就原
    為中通公司所有系爭貨車之買賣契約之債權行為及所有權移
    轉物權行為均屬無效；中通公司應移轉系爭貨車所有權予伊
    之判決（原審為上訴人敗訴之判決。上訴人聲明不服，提起
    上訴)。上訴人於本院第二審程序追加備位請求，主張：縱
    認被上訴人間就原為中通公司所有系爭貨車之買賣契約債權
    行為及所有權移轉物權行為非基於通謀虛偽意思表示所為，
    然仍屬附負擔贈與之無償行為或有害於伊系爭本票債權之有
    償行為，依民法第244條第1項、第2項規定，應予撤銷，並
    依民法第242條規定，由伊代為受領嘉順公司返還予中通公
    司之系爭貨車所有權。上訴（含追加之訴）聲明：㈠原判決
    廢棄。㈡確認被上訴人間就系爭貨車之買賣契約之債權行為
    及所有權移轉物權行為均屬無效。㈢如前項為無理由，被上
    訴人間就系爭貨車之買賣契約之債權行為及所有權移轉物權
    行為應予撤銷。㈣如前2項中任1項為有理由，中通公司應將
    系爭貨車所有權移轉予上訴人所有。
二、中通公司則以：伊於108年4月11日以分期付款方式向訴外人
    合迪股份有限公司（下稱合迪公司）購買系爭貨車及其餘8
    輛貨車，並就該10輛貨車均辦理動產抵押登記；兩造僅係基
    於擔保之目的而簽立汽（機）車買賣合約書，伊並未出售系
    爭貨車予上訴人，亦否認有系爭本票債權存在，林逸生復未
    簽立前開當票。嗣伊於109年7月間因營運不佳，無力償還積
    欠合迪公司之車貸債務共771萬1,200元，遂將系爭貨車等10
    輛貨車出售予嘉順公司，並約定由嘉順公司承擔伊上開對合
    迪公司之車貸債務以支付買賣價金。嘉順公司、訴外人韻達
    國際股份有限公司（下稱韻達公司）、亞仕國際物流有限公
    司（下稱亞仕公司）均非由林逸生擔任實際負責人之公司，
    伊更未於出售後仍繼續占有使用系爭貨車，伊與嘉順公司就
    系爭貨車買賣契約之債權行為及所有權移轉物權行為自均非
    基於通謀虛偽意思表示而為，並非無效；伊與嘉順公司係約
    定由嘉順公司承擔車貸債務之方式已給付價金，非屬無償之
    附負擔贈與契約，且雙方約定之買賣價金亦未顯低於市價，
    上訴人亦不得依民法第244條第1項、第2項規定撤銷該買賣
    契約之債權行為及所有權移轉物權行為。系爭貨車已經合法
    移轉所有權予嘉順公司，上訴人不得依前開汽（機）車買賣
    合約書約定、民法第348條第1項規定，請求伊移轉系爭貨車
    所有權予上訴人，或依民法第242條規定請求代為受領系爭
    貨車所有權等語，資為抗辯。並答辯聲明：上訴及追加之訴
    均駁回。
三、嘉順公司未於言詞辯論期日到場，亦未出具書狀為何聲明或
    陳述。　
四、本院之判斷：
  ㈠按表意人與相對人通謀而為虛偽意思表示者，其意思表示無
    效，民法第87條第1項前段定有明文。惟主張以通謀虛偽意
    思表示為法律行為者，應就表意人與相對人間通謀為虛偽意
    思表示而欠缺效果意思之情事，負舉證責任。經查：
  ⒈上訴人主張：中通公司為向伊借款1,600萬元，乃簽立汽（機
    ）車買賣合約書及系爭本票予伊以為擔保等情，業據提出汽
    （機）車買賣合約書、國內匯款申請書（兼取款憑條）為證
    （見原審卷第23至27頁），並為被上訴人所不爭執（見本院
    卷第253頁）；上訴人持系爭本票向士林地院聲請對中通公
    司為本票裁定強制執行獲准（案列108年度司票字第7655號
    ），並由士林地院、本院依序以108年抗字第321號、109年
    度非抗字第18號裁定駁回中通公司之抗告、再抗告確定之事
    實，亦經本院調取本院109年度非抗字第18號卷（含士林地
    院108年度司票字第7655號、108年度抗字第321號卷）核閱
    無誤，上開事實均先堪認定。
  ⒉次查，中通公司於108年4月11日向合迪公司購買系爭貨車及
    其餘8輛貨車，並均設定動產抵押登記予合迪公司，嗣再於1
    09年間與嘉順公司就前開10輛貨車締結買賣契約，並於同年
    7月22日移轉車籍予嘉順公司等情，有分期付款買賣契約書
    、動產抵押契約書、動產擔保交易動產抵押設定登記申請書
    、汽車車籍查詢、動保查詢、汽（機）車過戶登記書、各項
    異動登記書可稽（見原審卷第73至91頁），並為兩造所不爭
    執（見原審卷第127頁、本院卷第13、50頁），亦堪認定。
    參以兩造不爭執中通公司於移轉系爭貨車及其餘8輛貨車之
    車籍予嘉順公司時尚欠合迪公司汽車貸款共771萬1,200元（
    見本院卷第50、191頁），然該等車輛之動產抵押登記未經
    塗銷即辦理車籍移轉完畢，合迪公司復於上訴人請求查封系
    爭貨車之強制執行程序【案列臺灣臺中地方法院（下稱臺中
    地院）109年度司執助字第2209號】中向執行法院陳明系爭
    貨車已過戶為嘉順公司所有（見上開執行事件卷內110年10
    月12日民事陳報狀），嘉順公司亦曾於該強制執行程序中聲
    明異議主張系爭貨車為其所有（見上開執行事件卷內109年1
    0月20日民事聲明異議狀），足徵中通公司所辯嘉順公司係
    以承擔其向合迪公司所負前開汽車貸款債務為對價，向其購
    買系爭貨車及其餘8輛貨車，並在系爭貨車於109年8月3日經
    前開強制執行程序查封前（見原審卷第263至267頁）之同年
    7月22日即已移轉所有權予嘉順公司且辦理過戶登記等情，
    並非無據。被上訴人僅坦認林逸生為中通公司之實際負責人
    ，否認與嘉順公司有何關係（見本院卷第65頁）；上訴人未
    舉證林逸生亦為嘉順公司之實際負責人，況縱認屬實，被上
    訴人本各具不同之法人格，亦不能因此即否定其等彼此間所
    為交易之真實性。準此，已難逕認被上訴人間就系爭貨車買
    賣契約之債權行為及所有權移轉行為係基於通謀意思表示而
    為。
  ⒊再依上訴人於前開查封程序所拍攝之照片、查封筆錄與ACS物
    流集團之網頁資料（見原審卷第133至163、263至267頁、本
    院卷第131頁），固堪認系爭貨車係於ACS物流集團位於臺中
    市○○區○○路0000號（下稱○○路00-0號）之營業處所遭查封，
    且當時車身上尚有「中通快遞」之噴漆字樣。然上訴人未證
    明中通公司、韻達公司及亞仕公司均屬ACS物流集團成員，
    其所述系爭貨車駕駛為中通公司人員云云，亦無所憑，難認
    ○○路00-0號即為該3公司之營業處所，並進而推認系爭貨車
    尚由中通公司占有使用。又嘉順公司雖未及於移轉過戶後短
    短12日即遭查封前塗銷系爭貨車上之前開噴漆字樣，亦不能
    以此遽斷被上訴人間係就系爭貨車締結虛假之買賣契約。除
    此之外，上訴人未提出其他積極事證，證明被上訴人間就系
    爭貨車並無締結買賣契約及移轉所有權之真意，其主張依民
    法第87條第1項規定，被上訴人間就系爭貨車買賣契約之債
    權行為及所有權移轉行為均屬無效云云，自不足採。
  ㈡次按債務人所為之無償行為，有害及債權者，債權人得聲請
    法院撤銷之。債務人所為之有償行為，於行為時明知有損害
    於債權人之權利者，以受益人於受益時亦知其情事者為限，
    債權人得聲請法院撤銷之。民法第244條第1項、第2項分別
    有所明定。查被上訴人係約明由嘉順公司以承擔中通公司對
    合迪公司所負汽車貸款債務為對價，向中通公司購買系爭貨
    車，嘉順公司並非受中通公司無償贈與而僅負有清償貸款之
    負擔；上訴人未舉證系爭貨車與其餘8輛貨車於出售予嘉順
    公司時之市價超過1,000萬元，且衡以中通公司自陳當時財
    務困難，惟該等車輛均設有動產抵押登記而難以轉售，嘉順
    公司願以承擔該等車輛所附隨之貸款債務為對價購買，雖致
    中通公司因此喪失系爭貨車等車輛之所有權，然亦減少其所
    負債務，尚難逕謂移轉對價顯不相當而有害及系爭本票債權
    ，遑論上訴人亦未證明嘉順公司已明知其與中通公司就系爭
    貨車買賣契約之債權行為及所有權移轉行為將損害上訴人對
    中通公司之該等權利，上訴人自不得依民法第244條第1項、
    第2項規定撤銷之。
  ㈢被上訴人間就系爭貨車所為買賣契約之債權行為及所有權移
    轉行為既屬真實且有效，系爭貨車已經中通公司移轉所有權
    予嘉順公司，無從再對上訴人為所有權之移轉；中通公司對
    嘉順公司並無任何返還請求權，上訴人亦無從本於民法第24
    2條規定代為受領系爭貨車之所有權。是上訴人依汽（機）
    車買賣合約書約定、民法第348條第1項規定或第242條規定
    ，請求中通公司移轉系爭貨車之所有權予其云云，自無理由
    。
五、綜上所述，上訴人主張被上訴人間就系爭貨車買賣契約之債
    權行為及所有權移轉物權行為均係基於通謀意思表示而為，
    請求確認該等行為均屬無效，並依汽（機）車買賣合約書約
    定、民法第348條第1項規定，請求中通公司移轉系爭貨車之
    所有權予上訴人，均無理由，不應准許。原審為上訴人敗訴
    之判決，其理由雖與本院略有不同，惟結論並無二致，仍應
    予以維持。上訴意旨指摘原判決不當，求予廢棄改判，為無
    理由，應駁回其上訴。上訴人於本院第二審程序追加備位依
    民法第244條第1項、第2項規定，請求撤銷被上訴人間就系
    爭貨車之買賣契約債權行為及所有權移轉物權行為，並追加
    依民法第242條規定，請求中通公司移轉系爭貨車所有權予
    其，亦無理由，應予駁回。
六、本件事證已臻明確，兩造其餘之攻擊或防禦方法及提出之證
    據，經本院斟酌後，認為均不足以影響本判決之結果，爰不
    逐一論列，附此敘明。
七、據上論結，本件上訴、追加之訴均為無理由，依民事訴訟法
    第449條第2項、第78條、第463條、第385條第1項前段，判
    決如主文。　   
中　　華　　民　　國　　111 　年　　8 　　月　　31　　日
                  民事第二十三庭
                        審判長法  官  張松鈞
         　　　 　　　　　　　法  官　楊舒嵐
        　　　　　　　　　　　法  官　許勻睿
正本係照原本作成。
不得上訴。
中　　華　　民　　國　　111 　年　　9 　　月　　2 　　日

　　　　　　　　　　　　　    書記官  秦湘羽